【裁判字號】    97,建,166
【裁判日期】    990129
【裁判案由】    給付工程款
【裁判全文】
臺灣臺北地方法院民事判決               97年度建字第166號
原      告  廣禔國際開發有限公司
法定代理人  丁○○
訴訟代理人  林言丞律師
複代理人    羅惠民律師
被      告  珍琳蘇新概念婚紗有限公司
法定代理人  庚○○
訴訟代理人  李文中律師
            林佩儀律師
上列當事人間給付工程款事件，本院於民國99年1月8日言詞辯論
終結，判決如下：
    主  文
被告應給付原告新台幣貳拾捌萬玖仟肆佰捌拾陸元及自民國97年
8月27日起至清償日止，按週年利率百分之五計算之利息。
原告其餘之訴及該部分假執行之聲請均駁回。
訴訟費用由被告負擔二分之一，餘由原告負擔。
本判決第一項得假執行；但被告以新臺幣貳拾捌萬玖仟肆佰捌拾
陸元預供擔保後，得免為假執行。
    事實及理由
一、原告起訴主張：
  (一)被告公司於民國97年4月14日向原告公司定作「珍琳蘇新概
    念婚紗裝修工程」（下稱系爭工程），依雙方所簽訂之施工
    合約書約定，工程總價為新臺幣（下同）250萬元，依約被
    告須於簽約時給付原告100萬元，完工時給付100萬元，完工
    驗收後給付50萬元。嗣被告另追加若干工程，追加部分之工
    程款為242,400元，另刪減「繃皮工程」，追減部分之工程
    款為98,910元。詎原告完成系爭工程後，被告雖已依約給付
    總計200萬元之工程款予原告，惟原告屢次通知被告驗收，
    被告均置之不理，亦未給付系爭工程之驗收尾款50萬元，是
    系爭工程之驗收尾款50萬元，加上追加部分之工程款242,00
    0元，減去追減部分之工程款98,910元，被告總計尚欠原告
    643,090元，經原告於97年7月23日以三重中山路郵局01087
    號存證信函向被告催討後，被告仍置若罔聞等語，為此爰提
    起本訴。聲明：被告應給付原告643,090元，及自起訴狀繕
    本算達翌日起至清償日止，按年息百分之5計算之利息；願
    供擔保，請准宣告假執行。
  (二)被告抗辯系爭工程因為「大門」、「員工休息室辦公桌」未
    安裝，故系爭工程即屬尚未完工。然查，上開二項目僅屬全
    部工程之施工細項，若僅因該二細項未完成即認整件工程均
    未完工，其非但與事實不符，再且，被告已給付原告200萬
    元，僅剩餘約定之50萬元「驗收款」尚未給付，此亦為被告
    不爭執，準此，縱認上開二細項未完成可認為尚未完工，然
    既被告已給付原告200萬元，則亦屬是否應扣款之問題。被
    告復抗辯原告未完工即離場，故清潔費18,000元自應扣除。
    然查，如上所述，不得僅因二細項未完成即認未完工，退一
    步言，依卷內鑑定報告第43頁，於鑑定當時原告已提出當初
    請清潔公司進行清潔而支出費用之估價單，足證原告確實完
    成清潔工作。
  (三)被告另抗辯鑑定報告第11頁第10項、第12頁第14、15、16、
    20、21項應全數扣除云云。然查，鑑定報告書已明確記載該
    等項目係被告自行更改材質，故被告主張扣除顯無理由。同
    理，被告主張依兩造合約書第七條約定請求遲延賠償亦無理
    由。
二、被告則抗辯以：
  (一)否認原告已完成系爭工程，且否認系爭工程有經雙方驗收。
    按原告係在系爭工程施作末期突然無預警停工，且莫名撤場
    ，系爭工程根本尚未完工，亦未經雙方驗收，被告否認原告
    有屢次通知驗收之情事，原告若主張系爭工程已驗收，應就
    此部分之主張負有舉證責任。原告雖有施作追加工程，惟未
    依施工合約書第8條之規定列舉估價單並要求被告簽字，被
    告根本無從同意施作追加工程，原告據該承攬契約請求追加
    工程款，顯無理由。系爭工程之施作有諸多未按圖施工及重
    大瑕疵之處，而被告於原告無預警撤場後，曾以於97年9月
    19日以臺北青田郵局第187號存證信函催告原告進場施工及
    修補瑕疵，原告皆怠於為之。抑有進者，原告尚取走其他廠
    商之物品。是被告主張瑕疵扣款及遲延損害賠償，並就該二
    部分之債權與原告之工程款債權主張抵銷等語。聲明：原告
    之訴及其假執行之聲請均駁回；如受不利判決，願供擔保請
    准宣告免為假執行。
  (二)系爭工程尚未完工原告即自行退場，被告並無故意不驗收之
    情事：
  1.本件工程未完工原告即自行退場乙情，由原告自承其未施作
    大門（鑑定報告第8頁第七項第1、2點）、及員工休息室之
    辦公桌（鑑定報告第5頁第10點）等情可證，是原告未完成
    工作之情，應可證明。
  2.原告辯稱：大門未裝設係不可歸責於伊云云，顯屬無稽之詞
    ；按原告既與被告議定承攬契約，當負有為被告完成承攬工
    作之義務，被告委原告承攬裝修工程，豈有棄置大門門面未
    裝設即認可工程已完工之理？本件系爭工程大門之施作方式
    係被告先委由第三人施作中心之水晶門片，再委由原告將該
    水晶門片安鑲在鍍鈦之大門上，安裝於現場預定之大門處，
    原告未完成水晶門片之安鑲、及裝設工程，且竟在97年5月
    間自行退場之際，擅自將被告委第三人施作之水晶門片帶走
    （該水晶門片造價逾50萬元），藉此要脅被告付款，原告惡
    意且無理之處，莫此為甚。又稽諸原告於其原證五之報價單
    內容，竟仍列舉第七項鐵件工程部分1.大門組（不鏽鋼鍍鈦
    ）金額74,500元，及2.門把金額36,000元，原告根本未完成
    裝設大門之工作，竟佯稱已完工而列表向被告主張付款，在
    在證明原告無理之處，本件原告未完成大門之裝設工作，被
    告抗辯本件工程尚未完工，應屬有理，原告辯稱被告故意不
    驗收云云，被告以工程尚未完工為由抗辯拒絕辦理驗收，亦
    為有理。
  3.又原告主張兩造契約約定第二期款之給付係在工程完工之際
    ，而被告已支付第二期款，即可證明原告已完工云云，亦係
    無稽之詞，按被告在97年5月11日提前給付原告第二期款100
    萬元，係因原告屢次向被告央求，其公司需資金周轉，希望
    被告能提前給付，伊並保證會如期完工云云，被告始同意提
    前給付，被告給付第二期款之時，原告根本尚未施作鏡面及
    大理石工程，是原告主張被告已支付第二期款係因工程已完
    工云云，顯與事實不合。亦且，原告在收取第二期款100萬
    元之後，隨即無預警撤場，該時大門、鏡面、大理石工程根
    本尚無施作，保護工程亦無拆除，施工現場一團髒亂，原告
    竟即自行撤離；經被告抗議後，原告始於兩、三天後再進場
    施作鏡面及大理石工程，惟旋於5月下旬即自行拆除保護工
    程離場，並帶走被告委第三人施作之水晶門片要脅被告付款
    ，原告無力完成工作在先（詳如後述），復又無理退場，致
    被告數月無門可用，被告係一婚紗業者，數月無門可用簡直
    商譽嚴重掃地，原告尚且藉侵占水晶門片要脅被告付款，無
    理行徑，莫此為甚。
  (三)系爭工程有無追加項目？被告是否同意追加？
  1.本件原告請求給付工程款643,090元，主要包括：工程尾款
    401,090元（按原工程尾款為50萬元，惟兩造合意追減一部
    工程98,910元，是尾款僅餘401,090元）、及追加工程款：
    242,000元，被告對於工程尾款無爭執，惟抗辯原告施作之
    工程具有瑕疵，請求扣款即減少報酬，詳如後述；至原告主
    張追加工程款部分，除原告於起訴狀所附附件一工程追加帳
    之B部分即折扣後55,000元無爭執外，其餘追加工程，被告
    均否認有與原告就追加工程款達成合意，按兩造工程合約書
    第捌條增減工程、第二項加項工程、第B點明文約定：「新
    增項目之金額，另列估價單計算之。經雙方同意簽字後，始
    得進行施工。」原告主張施作追加工程除B部分外，均無與
    被告就施作項目所需之費用達成合意，是原告自不得逕自列
    舉工程所需費用向被告主張給付，倘原告真有施作，仍應命
    原告舉證其施作內容物之價額為何。
  2.至於原告傳喚證人丙○○○稱「（問：只有冷氣部分有議價
    ？）答：其他部分我都有寫估價單，包含項目單價，冷氣的
    部分他有確認，也沒有幫我簽名。」「（問：拿單子給他是
    在何時？）答：施作中。」云云，為被告否認；按丙○○○
    庭尚陳稱：因為被告法定代理人都常常出國不在，故碰不到
    被告法定代理人云云，該情與事實不合，事實上被告僅有被
    通知有增加冷氣工程，經被告詢價及與原告議價，始合意該
    價格施作。
  3.被告否認原告在施作期間有曾提示估價單供被告確認追加工
    程所需金額之情事，按即便就追加工程之施作無爭議，惟對
    於施作追加工程所需之費用，被告否認有與原告達成合意，
    按原告若有告知被告追加工程所需之費用，被告即會與之進
    行議價，如同本件冷氣工程之議價情形。是本件除B項以外
    之追加工程，被告均否認有與原告達成追加工程施作金額之
    合意，原告不得據承攬之契約關係主張給付，原告若依不當
    得利之法律關係主張，亦需證明其施作之追加工程項目之價
    值為何，原告僅依估價單主張，顯無盡其舉證證明之責任。
  (四)原告施作系爭工程有無瑕疵？瑕疵項目為何？被告得否主張
    瑕疵扣款、損害賠償及遲延之損害賠償，有無理由？又被告
    就扣款及損害賠償部分同時主張抵銷有無理由？
  1.關於被告主張瑕疵抗辯及請求減少報酬之部分，除鑑定報告
    被證二部分所列舉之412,604元外（按鑑定報告被證二之加
    總金額應為412,604元，鑑定報告漏列一筆3,000元，原告亦
    無爭執），另應包括：
  原告未完成工作即退場，應不得請求清潔費18,000元：
    本件工程未完工原告即退場乙情，由原告自承其未施作大門
    （鑑定報告第8頁第七項第1、2點）、及員工休息室之辦公
    桌（鑑定報告第5頁第10點）等情可證，是原告未完成工作
    即退場乙情，應可證明，則原告未完成工作即行退場，自無
    請求清潔費18,000元之餘地，是該18,000元應予扣除。
  原告施作全場石頭漆均未達一般約定之品質，亦包括鑑定報
    告第4頁第四項之第2點騎樓包柱部分，按被告即是因為原告
    所施作之騎樓包柱石頭漆具有嚴重不均勻之瑕疵，該瑕疵以
    不能修補，是被告始另僱工變更設計改以茶鏡方式包覆，故
    此部分被告主張應減少報酬，應予全數扣除騎樓包柱費用24
    ,000元，始屬正當。
  另關於鑑定報告被證四部分，除列舉之4萬元損害賠償金額
    外，被告另主張應包括：因原告施作騎樓包柱石頭漆具有嚴
    重瑕疵，該瑕疵不能修補，被告因而另僱工重新施作茶鏡包
    覆，因施作茶鏡工程所支出之費用應得據民法第497條請求
    原告負擔此費用，或據同法第495條向原告主張損害賠償，
    其內容包括鑑定報告之被證四之（第11頁）第1項走道包柱
    3萬元、第10項玻璃縫批土刷漆1萬5千元、（第12頁）第14
    十項5mm茶鏡7萬5000元、第15項光邊2萬3320元、第16項防
    水工程費用5000元，第20項追加5mm茶鏡1萬5000元、及第21
    項光邊4660元，合計損害賠償金額為18萬7980元。以上三項
    總計金額為229,980元。
  被告據合約另得主張遲延損害賠償：
    按據兩造合約書第柒條約定：「除有上述第陸條內容之因素
    ，及天災禍不可抗力之因素，乙方應如期完工，逾期。乙方
    應賠償甲方，每日以工程總價之0.01％為限。」亦即每日以
    250元計算違約金，是自97年5月17日起計至提出本書狀之日
    即98年11月24日，被告得向原告主張遲延損害賠償之金額，
    已達135,500元，倘被告仍負有給付工程款之債務，則被告
    以此損害賠償債權主張抵銷。
  2.至於原告主張鑑定報告認第7頁六、油漆工程部分2淺白色石
    頭漆扣除金額120,375元、第8頁4.中間柱體仿古裂紋噴漆扣
    除51600元、及第9頁九、地材工程部分7.VIP是雪白銀狐壁
    面扣除85,500元等三項應予扣除為無理由云云，經查：
  關於石頭漆部分：
    證人己○○○98年11月24日到院陳稱：「（問：鑑定報告書
    第7頁項次2淺米白石頭漆部分是否有施作？）答：有，是做
    外面走道及裡面櫃子部分，即走道柱子及櫃子門片，…施作
    當天早上設計師有來，石頭漆當初設計師叫我用噴的，噴完
    後設計師說不符合他的要求，要求我們再重新用水泥施作方
    法，用刮刀下去抹。後來現場石頭漆被抹平是我們去磨掉的
    。」惟為本件乙○○○○師同日證稱：「我的窗口的監工部
    分，不會直接跟現場施作油漆人員接觸…我記得要求是石頭
    漆表面部分要平整，磨平的事情我不是施工單位，我不清楚
    何人要求…」等語，徵諸該時施工現場有丙○○○場負責監
    工，且己○○○稱：「（問：是直接對原告公司負責還是對
    被告公司負責？）答：是對原告公司負責。」等語，依一般
    經驗法則判斷，原告之施工人員若有疑義，應會先與原告之
    監工反應，而非直接與業主之設計師聯絡，是證人己○○○
    稱有取得設計師同意以噴的方式施作云云，應非不實。
    又姑不論本件原告工班施作石頭漆究有無達中等品質（按據
    鑑定報告業已判定本件石頭漆之施作不均勻，見鑑定報告第
    7頁），惟據一般專業之施工人員、及專責承攬施工之原告
    而言，石頭漆之保護漆施作，應屬基本常識，此情業據乙○○○○：「…保護漆部分就我認知是做石頭漆的常識，若不
    施作，兩三個月就會開始污損。…」且己○○○陳稱：主要
    是差在有沒有上保護漆等語即明。惟原告委己○○○作石頭
    漆，竟無包括保護漆之施作，即自行退場，據己○○○稱伊
    係針對原告公司負責等語，顯見原告就石頭漆之工程，確實
    有重大瑕疵至明，是原告抗辯石頭漆已據被告要求重複施工
    云云，顯無解於原告施作石頭漆工程具有重大之瑕疵之責，
    其辯稱不得全數扣款云云，要屬無理由。
  裂紋漆部分：
    證人己○○○稱：「（問：鑑定報告第8頁第4項中間裂紋噴
    漆部分是否有施作？）答：有，大廳中間櫃子。我現場重做
    四五遍，設計師說可以了。」及丙○○○稱：「…師傅噴了
    五次，最後有跟設計師協調，最後一次上一次淺淺的面漆，
    用噴的，讓裂紋的痕跡不會那麼明顯，因為裂紋會有大有小
    。最後設計師也接受這樣的處理方式。」惟據乙○○○○：
    「我在現場不斷重新試作，結果無法達到我們的要求，就妥
    協找到一個折衷方式，礙於完工時間壓力，我們就以一個面
    為基礎，要求他用這個面的品質來施作其他部分，施作完我
    應該有到現場看。因為是手工的東西，產生紋路的效果會跑
    來跑去。我有明確告知現場人員，裂紋漆部分不用再施作，
    因為我考量他們施工的難易度，不期望現場施工人員再繼續
    施作會達到我要求的效果，所以我答應的很勉強。」等語。
    稽諸當日  鈞院訊問丙○○○其答稱：原告就裂紋漆之施工
    經驗不多，本件裂紋漆之施工即係其在職期間唯一之一次，
    顯見原告之施工人員礙於其經驗不足，根本無法做出一般水
    準以上之裂紋漆，乙○○○○師係基於時間壓力而不得不接
    受。惟即便被告接受原告交付之物，亦無影響被告於其受領
    原告所交付之物具有嚴重瑕疵時，被告仍得主張減少價金之
    權利，是本件原告施作裂紋漆部分，業據鑑定報告認原告施
    作確有重大瑕疵，被告當仍得主張扣款，原告之主張，顯無
    理由。
  VIP室雪白銀狐壁面部分：
    此情據證人乙○○○○：「VIP室雪白銀狐壁面我的印象中
    有面磚破裂的情形，應該是因為施工時候產生的，我的印象
    有處理，後面處理方式是換的還是補的我現在沒有印象，事
    後也沒有再去看，是不是有處理好我也不清楚。破裂的數量
    上我印象中不多，大概一兩塊。破裂是施工所造成的裂縫。
    」等語，可徵該部分亦係原告所造成；此情亦據鑑定報告認
    定屬實，原告之主張，顯無理由。
  (五)本件原告請求被告給付工程尾款401,090元、及追加工程款
    ：242,000元，其中追加工程款55,000元以上，被告否認，
    原告應就追加工程逾55,000元以上之部分，證明其有施作及
    其施作所得請求之價額；至對於原告施作工程之瑕疵，被告
    抗辯除鑑定報告所認定之412,604元外，尚應包括因原告石
    頭漆施作失敗，被告另行僱工重新施作所生之費用，總計損
    害賠償之金額為229,980元，及因遲延給付依約得主張之損
    害賠償金135,500元，總計被告得主張扣款及損害賠償之金
    額，已達778,084元，逾原告所得主張之本件工程款，經被
    告主張互為抵銷後，原告本件之請求，即屬無理由。
三、兩造不爭執之事實：
  (一)兩造於民國97年4月14日簽訂「珍琳蘇新概念婚紗案裝修工
    程施工合約書」, 由原告向被告承攬臺北市○○○路○段81-
    6號「珍琳蘇新概念婚紗」裝修工程，約定工程總價250 萬
    元，簽約時給付100萬元，完工時給付100萬元，完工驗收後
    給付50萬元，工程期限自97年4月15日至97年5月16日。
  (二)被告已給付原告200萬元。
  (三)施工期間兩造合意刪減「繃皮工程」，追減金額為98,910元
    。
  (四)原告曾於97年7月23日以三重中山路郵局第01087號存證信函
    催告被告驗收並給付尾款及追加工程款，被告於97年7月24
    日收受上開存證信函。
  (五)兩造合意系爭工程如有增減，依裝修工程施工合約書第捌條
    第二項第Ｂ款約定，加項工程新增項目之金額，應另列估價
    單計算之，經雙方同意簽字後，始得進行施工。
  (六)被告曾於97年9月19日以台北青田郵局第187號存證信函催告
    被告完成大門安裝工程及修補瑕疵，原告於97年9月20日收
    受上開存證信函。
  (七)追加工程其中B項送風機拆除移位等工程之施作，兩造有達
    成追加工程之合意，並議價追加工程之價金為55,000元。
四、得心證之理由：
  (一)原告已完工系爭工程，被告拒絕驗收，有民法第101條規定
    之適用：
  1.按當事人預期不確定事實之發生，以該事實發生時為債務之
    清償期者，倘債務人以不正當行為阻止該事實之發生，類推
    適用民法第101條第1項規定，應視為清償期已屆至（最高法
    院87年台上字第1205號判例意旨參照）。
  2.原告主張完成系爭工程事實，業據原告監工丙○○○油漆工
    己○○○證在卷，且被告亦依約給付工程完工款100萬元，
    雖被告僱請設計師乙○○○○：「沒有完工。而且有瑕疵如
    書狀所載，詳如附表一。至少門面沒有完工」等語，惟經兩
    造同意送請台北市室內設計裝修商業同業公會派員鑑定，認
    定系爭工程所附報價單記載工程項目未施作項目有：1.騎樓
    門面修飾項次：現場大門入口兩側木作牆已拆除，只留柱子
    上的凹洞。2.辦公桌未施作。3.大門組、門把未施作等項目
    ，有該鑑定報告書可稽，該未施作項目金額所占系爭工程總
    金額比例甚微，且系爭契約第捌條第三項已約定，原有之項
    目，於實際施工時如未執行，視為減項工程，總工程完工時
    ，被告應於尾款中扣除，則其餘完工項目，被告仍應給付工
    程款，故未施作項目尚不妨礙系爭工程契約整體目的之達成
    ，應認原告已完成系爭工程。
  3.系爭工程契約第拾參條約定，完工驗收時，被告應給付工款
    50萬元，則系爭工程尾款50萬元應於驗收合格後給付，係屬
    不確定期限之債務，於系爭工程驗收合格後，原告始得請求
    給付工程尾款。原告完成系爭工程後，經通知被告驗收，被
    告因可歸責於己之事由而不為驗收，已據原告提出存證信函
    為證，類推適用民法第101條第1項規定，應視為清償期已屆
    至，即原告已完成工程驗收手續，被告依約即應給付工程款
    50萬元。
  (二)被告同意追加工程，應給付追加工程款：
  1.依系爭工程合約書第捌條第二項加項工程B款約定：「新增
    項目之金額，另列估價單計算之。經雙方同意簽字後，始得
    進行施工。」，按系爭工程屬承攬契約，即兩造約定一方為
    他方完成一定之工作，他方俟工作成給付報酬之契約，雙方
    意思表示一致，契約即屬成立，並非以書面契約之簽訂為契
    約成立要件，上開條文約定真意係追項工程並非原工程契約
    約定施作範圍內，承攬人原無施作義務，但既經定作人要求
    追加施作，經承攬人同意，兩造間復就追加工項及報酬意思
    表示一致，其意思表示方式不論採口頭或書面方式，契約均
    屬有效成立。
  2.原告主張被告口頭告知施作追加項目，完工後再行請款乙節
    ，提出估價單、工程追加帳為證，並經被告監工丙○○○證
    稱：「被告要求追加，我們才做，因對方忙所以沒有簽名，
    但有口講過。原始契約書我看過，因為在工程進行中，對方
    沒有在國內所以沒有簽名。是被告公司叫我們去做的，那些
    我們都有作。」，證人戊○○○述：「有聽到蘇小姐說要追
    加工程，後來因蘇小姐不願簽名我才出面，不知她為何不簽
    名。」，證人甲○○○述：「都是丙○○○訴我要追加工程
    的。老闆娘是蘇小姐也在現場，我有聽到他對丙○○○工程
    要追加，看到他們在討論，後來丙○○○訴我我要追加工程
    的。」等詞，參以被告對工程追加帳B部分項目折扣後金額5
    5,000元無爭執以觀，若兩造間無追加工項之口頭合意，原
    告豈會自行施作追加項目工程？顯見兩造間就工程追加帳上
    所載施作項目、金額，已經雙方意思表示一致，縱被告事後
    未以書面方式簽字，追加項目工程契約亦屬成立，被告自應
    依約給付追加項目工程款242,000元。
  (三)原告施作系爭工程有瑕疵，被告得主張扣款數額如下：
  1.系爭工程是否有瑕疵施作情形，經兩造同意委請台北市室內
    設計裝修商業同業公會派員鑑定，經會勘鑑定結果，認定有
    如下瑕疵，應予修補：
    木作工程項次：
    1.騎樓天花板漆，多處裂縫未修補。
    2.樓騎包柱之石頭漆已除更換為墨鏡，難從兩造提供照片分
      辨施工品質，無法研判施工品質優劣。另鐵件未按圖施工
      部分，無法研判是否有此施作項目。
    3.騎樓門面修飾，現場大門入口兩側木作牆已拆除，只留柱
      子上凹洞。
    4.室內天花板漆，多處裂縫未修補。
    5.單面矽酸鈣板隔間門把掉落，由被告自行補。
    7.櫃檯後方置物櫃，繃皮櫃門木作面未覆人造皮革處、及暗
      門、隱藏櫃邊條均未上漆，修補費用6,500元。
    10.辦公桌未施作，得追減4,903元。
    11.儲物高櫃暗門、隱藏櫃邊條均未上漆。
    13.柱面壁櫃，門片安裝歪斜，扣除960元。
    14.吧檯石材有破損，扣除2,250元。
    15.天花板華國線版，接縫處粗糙、左右未對齊，且補土修
       飾粗糙，凹凸不平。
    17.工作櫃檯，側面繃皮檔板未覆人造皮革處未上漆。
    18.鞋櫃，未按設計圖施工，扣除9,230元。
    玻璃工程部分
    1.櫥窗10mm強化玻璃，矽利康收邊粗糙不平整，扣除3,000
      元。
    4.5mm墨鏡，鏡牆黏貼不牢，部分鏡子掉落破碎，且矽利康
      收邊粗糙，未刷黑，扣除3,780元。
    油漆工程部分
    1.全室天花板批土刷漆，批土修飾粗糙、凹凸不平，且有裂
      縫。
    2.淺米白石頭漆，現場大部分區域石頭漆已磨平，只剩樓梯
      左側此區塊石頭漆未磨平，依稀看得出不均勻，費用120,
      375元全數扣除。
    3.拱頂咖啡金、金粉粗顆粒噴漆，噴漆不均勻。
    4.中間柱體仿古裂紋噴漆，現場有些部分不均勻，尤其以層
      板部分較為嚴重，固層板部分重新施作，扣除51,600元。
    鐵件工程部分
    1.大門組(不鏽鋼度鈦)，未施作，全額扣除67,646元。
    2.門把，未裝設，扣除32,688元。
    4.櫥窗鐵框黑色烤漆，5.柱面鐵框黑色烤漆，現場噴漆部分
      掉落，修補費用3,500元。
    6.員工室黑色烤漆鐵框，未按圖面於玻璃門上施作鐵框，現
      場噴漆部分掉落，扣除10,672元。
    地材工程部分
    7.VIP室內雪白銀狐壁面，壁面磚有破裂瑕疵，扣85,500元
      。
    10.樓梯踏面修補美容，施工圖面C.05A上有載明原有階梯/
       人造石面清潔美容，依比例扣除修改部分，應退工程款
       10,000元。
    經計算瑕疵工程部分，應修補回復原狀及減帳扣款總數為
    412,604元等情，有鑑定報告書及檢附現場施工照片數幀為
    證，堪認屬實。
  2.原告固主張淺米白石頭漆部分，依被告指定材質噴漆後，被
    告表示無法達到主觀觀感，即指示原告油漆工人改以磨平式
    取代；中間柱體仿古裂紋噴漆部分，原告反覆共噴5次，被
    告設計師對原告現場監工及油漆工表示沒有問題；VIP室內
    雪白銀狐壁面，被告從未提及壁面磚有破裂事實，此破裂與
    原告無關等語。查淺米白石頭漆部分，現場施作工人己○○○證稱：「施作當天早上設計師有來，石頭漆當初設計師叫
    我用噴的，噴完後設計師說不符合他的要求，要求我們再重
    新用水泥施作方法，用刮刀下去抹。後來現場石頭漆被抹平
    是我們去磨掉的。」等語，但經被告設計師乙○○○○，並
    陳稱：「我記得要求是石頭漆表面部分要平整，磨平的事情
    我不是施工單位，我不清楚何人要求。」，是原告主張經被
    告指示磨平云云，尚難採信。現場未磨平石頭漆可見不均勻
    ，此部分既未依約施作，且已施作部分亦不符合中等品質水
    準，鑑定機關全數扣除此部分工程款120,375元，即屬合理
    。次查，中間柱體仿古裂紋噴漆部分，原告反覆噴漆5次後
    ，被告設計師即要求停止施作，惟據證人何安證述：「我在
    現場不斷重新試作，結果無法達到我們的要求，就妥協找到
    一個折衷方式，礙於完工時間壓力，我們就以一個面為基礎
    ，要求他用這個面的品質來施作其他部分，施作完我應該有
    到現場看。因為是手工的東西，產生紋路的效果會跑來跑去
    。我有明確告知現場人員，裂紋漆部分不用再施作，因為我
    考量他們施工的難易度，不期望現場施工人員再繼續施作會
    達到我要求的效果，所以我答應的很勉強。」，證人丙○○○承原告就裂紋漆之施工經驗不多，本件裂紋漆之施工係其
    在職期間唯一之一次，可見本件係因原告施工人員技術、經
    驗不足，無法施作符合被告設計師要求裂紋漆品質，證人乙○○○○求原告停止繼續施作此部分工程，但其施作後品質
    仍需符合約定品質，始得請求此部分工程款，惟此部分經鑑
    定機關認「現場有些部分不均勻，尤其以層板部分較為嚴重
    」瑕疵，此瑕疵自不符約定品質，鑑定機關認應全數扣除
    51,600元，亦屬合理。又查，VIP室內雪白銀狐壁面，壁面
    磚有破裂瑕疵，有現場照片為證，依證人乙○○○○：「VI
    P室雪白銀狐壁面我的印象中有面磚破裂的情形，應該是因
    為施工時候產生的，我的印象有處理，後面處理方式是換的
    還是補的我現在沒有印象，事後也沒有再去看，是不是有處
    理好我也不清楚。破裂的數量上我印象中不多，大概一兩塊
    。破裂是施工所造成的裂縫。」，證人丙○○○述：「(問
    ：兩造在提出訴訟之前，有無就系爭工程共同確認瑕疵？）
    雙方都有到過現場確認過，當時雙方有留下書面的資料，資
    料內容是就瑕疵部分列出來，再去修補（問：兩造在現場核
    對瑕疵項目時，被告有無提到VIP室雪白銀狐壁面壁面磚有
    破裂的事情？）那時候沒有，大部分都是寫到油漆，當時書
    面有寫下來，雙方都有去影印，要看書面上有沒有VIP室雪
    白銀狐壁面壁面磚破裂的紀錄。（問：雙方現場確認的時間
    ？)去年，做完不久大約六月的時候。」等語，按「工作毀
    損、滅失之危險，於定作人受領前，由承攬人負擔，如定作
    人受領遲延者，其危險由定作人負擔」、「前二條所定之受
    領，如依工作之性質，無須交付者，以工作完成時視為受領
    。」民法第508條第1項、第510條分別著有明文。依前述，
    原告完成系爭工程，並視為完成工程驗收手續，則此後工作
    物毀損滅失之危險，即應由被告負擔。依上開陳述，因施工
    不良所致壁面磚破裂瑕疵為數甚微，並經原告於施作過程中
    修補，則鑑定機關現場檢視發現壁面磚破裂，需修補面積共
    達114才，此部分瑕疵所致原因，被告未舉證證明係原告施
    工不良所致，則此部分毀損危險自應由被告自行承擔。是鑑
    定機關扣除此部分工程款85,500元，尚有違誤，原告仍得請
    求被告給付此部分工程款85,500元。
  3.被告抗辯騎樓包柱項目，因原告石頭漆噴漆失敗，鐵件未按
    圖施工，故另僱工變更設計改以茶鏡方式包覆，應全數扣除
    包柱費用24,000元，惟查鑑定機關以無從依據提供施工照片
    分辨施工品質，亦無法從圖面上看到有關柱子之施工圖面，
    無法研判是否有此施作項目，被告亦無法舉證證明有上開施
    工瑕疵存在，其抗辯應扣除包柱費用24,000元云云，即不足
    採。原告僱工清潔施工現場，有永年清潔有限公司出具估價
    單為證，被告抗辯清費18,000元應扣除云云，自不足採。
  4.被告另主張原告石頭漆施作失敗，另行僱工重新施作所生之
    費用229,980元，應由原告賠償。查騎樓天花板刷漆、店內
    天花皮補及二道鐵門噴金漆之瑕疵，被告支付補漆費用10,0
    00元，經鑑定機關核可確實，被告有權主張扣除。至騎樓柱
    面茶鏡施作，係原告施作後，被告自行更改材質施作，被告
    未舉證證明原告施作騎樓包柱部分有瑕疵，被告自行僱工重
    新施作其餘費用不得請求原告負擔。
  5.總計被告得主張因瑕疵施作及自行修補費用，應扣除工程款
    數額為337,104元。
  (四)被告得主張遲延損害賠償：
    系爭合約書第柒條約定：「除有上述第陸條內容之因素，及
    天災禍不可抗力之因素，乙方應如期完工，逾期。乙方應賠
    償甲方，每日以工程總價之0.01％為限。」，又系爭合約書
    第陸條約定，原告因故需追加工程，或變更設計時，經雙方
    同意得延長總工程期限。查系爭工程總價款250萬元，追加
    工程款為242,400元，約占1/10比例，追加工程係經兩造同
    意追加施作，此項工程工期於系爭工程契約簽訂時，並未一
    併考量估算在內，此項追加工程工期應另行加計，以原工程
    工期數32天之1/10為度酌增施工期間為3日，始符公平原則
    ，是系爭工程預定完工期應為97年5月19日。原告於97年7月
    23日以存證信函催告被告驗收，被告於97年7月24日收受仍
    拒絕辦理，應視為原告已完成驗收手續，堪認原告已完成爭
    工程，則自97年5月20日起至同7月24日止，共遲誤66天始完
    成工程，原告未舉證證明遲延完工係不可歸責於自己事由所
    致，自應負遲延完工責任，依系爭合約書第柒條約定，原告
    應賠償遲延完工損害為16,500元(計算式2,500,0000.0%
    66＝16,500)。
  (五)依前述，被告得對原告主張瑕疵施作及自行修補費用，應扣
    除工程款337,104元，暨遲延完工損害16,500元，被告主張
    以扣款及損害賠償金額778,084元抵銷原告請求工程款債權
    ，於353,604元數額範圍內生抵銷效果，其餘金額之抵銷，
    於法無據。經抵銷後，被告尚餘工程款289,486元未給付。
五、按稱承攬者，謂當事人約定，一方為他方完成一定之工作，
    他方俟工作完成，給付報酬之契約；報酬應於工作交付時給
    付之，無須交付者，應於工作完成時給付之 ，民法第490條
    第1項、第505條第1項分別定有明文 。次按給付有確定期限
    者，債務人自期限屆滿時起，負遲延責任；遲延之債務，以
    支付金錢為標的者，債權人得請求依法定利率計算之遲延利
    息。但約定利率較高者，仍從其約定利率；應付利息之債務
    ，其利率未經約定，亦無法律可據者，週年利率為百分之五
    ， 同法第229條第1項、第233條第1項前段、第203條亦分別
    定有明文。系爭工程既已完工，原告依系爭承攬契約請求被
    告給付報酬289,486元，及自起訴狀繕本送達翌日即97年8月
    27日起至清償日止，按週年利率5％計算之利息，為有理由
    ，應予准許。逾此部分請求為無理由，應予駁回。
六、兩造陳明願供擔保，聲請宣告假執行及免為假執行，經核原
    告勝訴部分，所命給付之金額未逾50萬元，應依職權宣告假
    執行，被告聲請宣告免為假執行核無不合，爰酌定相當之擔
    保金額准許之；至原告敗訴部分，其假執行之聲請，因訴之
    駁回而失所附麗，不應准許。
七、因本案事證已臻明確，兩造其餘主張陳述及所提之證據，經
    審酌後，認與判決結果無影響，爰不一一論駁，附此敘明。
八、結論：本件原告之訴為一部有理由，一部無理由，並依民事
    訴訟法第79條、第389條第1項第5款、第392條第2項，判決
    如主文。
中    華    民    國    99    年    1     月    29    日
                  民事第一庭    法  官  熊志強
以上正本係照原本作成
如對本判決上訴，須於判決送達後20日內向本院提出上訴狀
中    華    民    國    99    年    1     月    29    日
                                書記官  謝盈敏

司法院資訊處製作；財團法人民間司法改革基金會備份。
